【裁判字號】    98,交聲,268
【裁判日期】    980731
【裁判案由】    聲明異議
【裁判全文】
臺灣嘉義地方法院交通事件裁定         98年度交聲字第268號
原處分機關  交通部公路總局嘉義區監理所嘉義市監理站
異  議  人  乙○○
上列異議人即受處分人因違反道路交通管理處罰條例案件，對於
交通部公路總局嘉義區監理所嘉義市監理站於民國98年7月17日
所為之處分（原處分案號：嘉監義裁字第裁76─M00000000號）
，聲明異議，本院裁定如下：
    主  文
原處分撤銷。
乙○○不罰。
    理  由
一、原處分意旨略以：異議人即受處分人乙○○於民國98年5月
    28日17時50分許，駕駛車牌號碼1352-QP號自用一般小客車
    ，在臺172線仙草丁字路口為警舉發「駕車行經有燈光號誌
    管制之交岔路口闖紅燈」違規，爰依道路交通管理處罰條例
    第53條第1項、第63條第1項第3款裁處罰鍰新臺幣（下同）
    2,700元，並記違規點數3點。
二、聲明異議意旨略以：伊行經該路段為上坡路段，車速較慢，
    在過停止線後，突閃黃燈，因已超過停止線，乃繼續直行，
    在距離路口約150公尺處，遭員警攔停舉發，確信通過停止
    線時號誌燈為黃燈，而系爭路口有點彎度，舉發之員警既無
    法舉證伊通過停止線時已為紅燈，即有可能誤判，原處分顯
    有錯誤，爰請撤銷原處分等語。
三、按汽車駕駛人，行經有燈光號誌管制之交岔路口闖紅燈者，
    處1,800元以上5,400元以下罰鍰，道路交通管理處罰條例第
    53條第1項定有明文。又汽車駕駛人有上列情形，除依原條
    款處罰鍰外，記違規點數3點，同條例第63條第1項第3款亦
    有明文。
四、經查：
（一）按交通警員掣單舉發違反道路交通管理處罰條例所列之違
      規事實，本質上為行政處分，係公務員基於職務上權力，
      依法就特定之具體事件所為具公法上效果之單方行政行為
      。雖司法實務多基於公務員為公法上行為具有公信力之原
      則，該行政處分當可被推定為合法、真正，其據以依法處
      分之事實認定亦為正確無誤，若謂公務員一切行政行為均
      需預留證據以證其實，則國家行政勢必窒礙難行，是以在
      舉發員警與受處分人間並無仇隙下，舉發員警當無設詞攀
      誣之理，因認舉發處分應屬正確無誤（臺灣高等法院85年
      度交抗字第185號、86年度交抗字第11號、87年度交抗字
      第157號、90年度交抗字第281號裁定意旨均參照）等語，
      諒係援用所謂行政處分之「公定力」理論。然行政處分不
      受其瑕疵所影響，先認定其具有效力，再進行事後審查，
      應係基於交易安全與法律安定性之考量，不欲任何機關或
      人民可無視此一國家行為之存在，充其量僅係「有效推定
      」，絕非「合法推定」。況道路交通管理處罰條例第87條
      既已明文賦予人民不服交通主管機關所為之處罰，得向管
      轄地方法院聲明異議，若謂員警掣單舉發交通違規之行政
      行為皆受合法、真正之推定，則交通違規案件聲明異議制
      度之存在有何實益？法院又何須介入進行司法審查？凡此
      可見援用前揭「公定力」理論之不妥。反之，若僅憑道路
      交通管理處罰條例第89條明文規定法院受理有關交通事件
      ，準用刑事訴訟法之規定，認定前揭推定員警掣單舉發交
      通違規之行政行為合法、真正之說法，係推定受處分人（
      相當刑事訴訟程序中之被告）確有交通違規事實（有罪推
      定），而要求受處分人自證並無違規事實（自證無罪），
      而認有違刑事訴訟「無罪推定」原則，本院認亦係對於屬
      行政秩序罰之交通違規舉發處分之本質有所誤解。按交通
      違規之舉發可分為「當場舉發」及「逕行舉發」，由於逕
      行舉發之受處分人並無當場向舉發員警辯駁、陳述意見之
      機會，故現行法制就逕行舉發之條件多所設限。至於當場
      舉發交通違規事件，鑑於交通違規事實往往驟然而現、稍
      縱即逝，若硬性要求舉發員警不分違規情節，一律必須預
      留證據，俾便事後提出供法院審查，除有現實技術可行性
      之困難，勢將大幅提高交通管理之行政成本，並嚴重削弱
      道路交通管理之行政效能，此絕非立法者制定道路交通管
      理法規之本意。且舉發交通違規行為之處分亦屬行政行為
      ，除應遵循公正、公開與民主之程序，確保依法行政之原
      則，以保障人民權益，如何同步提高行政效能，亦應一併
      兼顧（行政程序法第1條規定參照），此亦係現行法制就
      若干類型之行政處分明文規定可免記明理由，或毋需給予
      當事人陳述意見機會等規定之所由設（行政程序法第97條
      、第103條規定參照）。而所謂「準用」與「適用」有別
      ，適用係完全依其規定而適用之謂，準用則衹就某事項所
      定之法規，於性質不相牴觸之範圍內，適用於其他事項之
      謂，即準用有其自然之限度（最高法院41年臺非字第47號
      判例意旨參照），是以刑事訴訟法就犯罪證據有關之規定
      中，與屬行政秩序罰之交通違規裁罰本旨不合之部分，固
      不在準用之列，惟若受處分人遭受舉發之交通違規事實，
      僅有舉發違反道路交通管理事件通知單及裁決書等書面資
      料可參，且上載情節顯有違背論理法則、經驗法則，乃至
      與認定事實不符（刑事訴訟法第155條參照）等情，殊無
      僅以上開公定力理論，遽推認受處分人確有交通違規之事
      實。如此不啻自我貶損法院事後審查舉發交通違規處分之
      制度功能，猶有甚者，勢將降低交通主管機關提升取締交
      通違規技術及添購科技採證設備之誘因，終將侵蝕人民對
      於法秩序、乃至司法制度之信賴。
（二）證人即臺南縣警察局白河分局仙草派出所員警甲○○固於
      本院調查時，證稱98年5月28日下午5點50分前後，伊站在
      臺172線仙草丁字路往東距離交通號誌路口（即系爭舉發
      異議人違規之交叉路口）約200公尺處的郵局前，實施交
      通整理並舉發違規之勤務，見異議人所駕車輛闖紅燈，伊
      隨即攔停舉發等語。惟查，由異議人所提出自前揭郵局郵
      筒往系爭交通路口方向拍照之照片以觀，系爭路口恰位處
      彎曲坡度路段，且其間距離非短，如站立郵局前方，是否
      能目擊系爭路口停止線位置，恐有疑義，此由證人甲○○
      證述伊站立的位置距離路口約200公尺，看不到該路面停
      止線，只能以交通號誌位置來目測乙節可得證實。參諸系
      爭路口停止線至該路口交通號誌位置距離有10.3公尺，而
      該路段西向東停止線距對向停止線間距（下稱雙向停止線
      間距）為37.3公尺，業據證人甲○○提出現場圖附卷可稽
      （見卷附之現場圖），則證人甲○○徒以目視路口交通號
      誌位置判斷：於路口交通號誌開始閃起黃燈甚而轉變成紅
      燈時，異議人行車位置究係在該路口停止線前後，非無誤
      判之可能；甚且，由證人甲○○所站位置距離路口200公
      尺之距，該路口雙向交通號誌間距相對縮小，則證人甲○
      ○究係以較遠或較近己方之路口號誌判斷該路段西向東方
      向之停止線位置，亦非無研求餘地。雖證人甲○○證以伊
      看到路口號誌由黃燈變成紅燈時，異議人尚未越過停止線
      云云，然除證人甲○○有前述視覺誤差之可能外，以異議
      人所述其行經該路段之時速不超過30公里，且於路口號誌
      由黃燈閃爍3秒變成紅燈期間（據證人甲○○陳報閃爍期
      間約為3至4秒，有本院電話紀錄查詢表可資參酌），正超
      越該路段停止線繼續前行，行進3秒，距離約為25公尺（
      計算式：30×1000÷60÷60×3＝25），並未超過該路口
      雙向停止線間距37.3公尺。而對向交通號誌恰在對向停止
      線上，亦可能為證人甲○○誤為停止線基準處之座標，方
      才認定異議人於交通號誌「紅燈」時，尚在停止線之內。
      換言之，既無從排除異議人行經系爭路口，見交通號誌「
      閃黃燈」時，所駕車輛已超越停止線，方才繼續前行，恰
      為證人甲○○目擊其所見交通號誌「閃紅燈」時，異議人
      猶在路口交通號誌之內，乃認定異議人於路口號誌閃紅燈
      時，尚在停止線之內，仍執意前行，而誤判異議人闖紅燈
      之可能性。則在缺乏其他積極證據相佐下，依「罪證有疑
      ，利歸被告」之證據法則，自應從有利異議人之認定。
（三）又道路交通標誌標線號誌設置規則第206條第4款之規定，
      圓形黃燈用以警告車輛駕駛人及行人，表示紅色燈號即將
      顯示，屆時將失去通行路權，而現行道路交通管理處罰條
      例則無「闖黃燈」之處罰規定，故異議人於黃燈時通過路
      口，核與闖紅燈之情形不同，且在別無處罰規定之情形下
      ，原處分機關未察，援引首揭規定對異議人加以裁罰，即
      難認允治；異議人以前詞為由，向本院提出異議，即有理
      由，爰撤銷原處分，並由本院另為異議人不罰之諭知。
五、據上論斷，應依道路交通案件處理辦法第20條，裁定如主文
    。
中    華    民    國    98    年    7     月    31    日
                  交通法庭法  官  王慧娟
上列正本證明與原本無異。
如不服本裁定，應於裁定送達後5日內向本院提出抗告狀（應附
繕本）。
中    華    民    國    98    年    7     月    31    日
                          書記官  黃子祝


司法院資訊處製作；財團法人民間司法改革基金會備份。
